【裁判字號】    98,易,3997
【裁判日期】    990401
【裁判案由】    詐欺
【裁判全文】
臺灣臺中地方法院刑事判決              98年度易字第3997號
公  訴  人  臺灣臺中地方法院檢察署檢察官
被      告  丙○○原名張瑞元.
上列被告因詐欺案件，經檢察官提起公訴（98年度偵續一字第18
號），本院判決如下：
    主    文
丙○○無罪。
    理    由
壹、程序方面：
    按被告以外之人於審判外之言詞或書面陳述，除法律有規定
    者外，不得作為證據，刑事訴訟法第159條第1項定有明文，
    此乃傳聞證據之排除法則。又傳聞法則之重要理論依據，在
    於傳聞證據未經當事人之反對詰問予以核實，乃予排斥，惟
    若當事人已放棄對原供述人之反對詰問權，於法院審判時表
    明同意該等傳聞證據可作為證據，基於證據資料愈豐富，愈
    有助於真實發現之理念，並貫徹刑事訴訟法修法加重當事人
    進行主義之精神，確認當事人對於證據能力有處分權之制度
    ，傳聞證據經當事人同意作為證據，法院認為適當者，亦得
    為證據。另當事人於調查證據時，對於傳聞證據表示「沒有
    意見」、「對於證據調查無意見」，而未於言詞辯論終結前
    聲明異議，應視為已有將該等傳聞證據採為證據之同意，此
    刑事訴訟法第159條之5定有明文。查本案所引之下列證據，
    均據被告丙○○對證據能力表示「沒有意見」，亦未於本案
    言詞辯論終結前聲明異議，則本院審酌該等證據並無違法取
    證或證明力顯然過低之情事，均得採為證據。
貳、實體方面：
一、公訴意旨略以：被告丙○○（原名張瑞元）於民國96年間，
    欲開設成衣出口工廠，急需購置擠壓衣服之機器，而於96年
    11月間，透過甲○○及乙○○之介紹，得知告訴人己○○有
    1 臺類似功能之二手機器，便輾轉聯絡到告訴人。然被告明
    知其無取得機器後立即付款之意，竟意圖為自己不法之所有
    ，向己○○訛稱願以新臺幣（下同）12萬元或13萬元之價格
    ，購買上開機器並付清價金云云，致告訴人陷於錯誤，以為
    被告取得機器後，便會同時或事後付款，而同意被告至告訴
    人位在臺中市○○區○○路3段631號之公司倉庫，將上開機
    器載走。惟被告於取走機器後，拒絕付款給告訴人，且機器
    經過改裝後因未能使用，被告便將之棄置在自己的臺中縣霧
    峰鄉○○路358 號工廠內。經告訴人事後追討價金未果，始
    知受騙，因認被告涉有刑法第339條第1項之詐欺取財罪嫌。
二、按犯罪事實應依證據認定之，無證據不得認定犯罪事實；又
    不能證明被告犯罪者，應諭知無罪之判決，刑事訴訟法第15
    4條第2項、第301條第1項分別定有明文；且認定不利於被告
    之事實，須依積極證據，苟積極證據不足為不利於被告事實
    之認定時，即應為有利於被告之認定，更不必有何有利之證
    據，亦有最高法院30年上字第816 號判例可資參照；並認定
    犯罪事實所憑之證據，雖不以直接證據為限，間接證據亦包
    括在內；然而無論直接或間接證據，其為訴訟上之證明，須
    於通常一般之人均不致有所懷疑，而得確信其為真實之程度
    者，始得據為有罪之認定，倘其證明尚未達到此一程度，而
    有合理之懷疑存在時，基於無罪推定之原則，即應為無罪之
    判決，最高法院76年臺上字第4986號判例可資參照。又刑法
    第339條第1項詐欺罪之成立，以意圖為自己或第三人不法所
    有，以詐術使人將本人或第三人之物交付為要件。所謂以詐
    術使人交付，必須被詐欺人因其詐術而陷於錯誤，若其使用
    方法，不能認為詐術，亦不致使人陷於錯誤，即不構成該罪
    ，最高法院46年臺上字第260 號判例可資參照；再債務不履
    行之樣態繁多，有因當事人間存有抗辯事由而不履行者，有
    因債務人事後財務惡化致一時不能履行者，甚且有債務人惡
    意之不履行者，然其是否構成刑法第339條第1項之詐欺罪，
    非可一概而論，端視債務人於取得款項之初，是否有為自己
    或第三人不法所有之意圖，及其所使用之方法是否為詐術，
    並因而使人陷於錯誤，非謂一有不履行之情形，即應論以詐
    欺罪責。
三、本件公訴人認被告丙○○涉犯刑法第339條第1項之詐欺取財
    罪嫌，無非以證人即告訴人己○○之指述，及證人王獻能、
    戊○○之證述等為論據。訊據被告堅詞否認有何詐欺之犯行
    ，辯稱：告訴人同意伊先將機器載回去試機，若能使用始為
    付款，伊並無詐欺取財之犯行等語。經查：
  (一)被告確有於96年間，因欲開設成衣出口工廠，急需購置擠壓
    衣服之機器，而於96年11月間，透過甲○○及乙○○之介紹
    ，得知告訴人有1 臺類似功能之二手機器，便輾轉聯絡到告
    訴人。嗣被告與告訴人先以口頭表示上開機器之買賣價金為
    12萬元或13萬元後，告訴人同意被告至告訴人位在臺中市○○區○○路3段631號之公司倉庫看上開機器，且告知證人即
    其子戊○○帶被告至前揭放置該機器之工廠處所，待被告看
    完該機器後，由證人戊○○用推高機將該機器推上停放於工
    廠門外之被告貨車上，被告即將上開機器載走乙節，業據被
    告自承不諱，核與告訴人己○○指訴情節相符，並與證人乙○○於偵查中、證人甲○○、戊○○於偵查中及本院審理時
    之證述內容大致相同，該部分事實自堪信為真實。
  (二)本案被告主觀上有無詐欺之犯意，端視其與告訴人就前揭機
    器約定之買賣價金付款時點，究係為被告所稱之「同意試機
    後付款」或告訴人所稱之「銀貨兩訖」，查被告一再於偵查
    中及本院審理時稱其先有向告訴人表示要試機器可否使用等
    情，業經證人甲○○於偵查中及本院審理時證稱：伊有陪被
    告至告訴人工廠那邊看過一次機器，被告有問機器是否可以
    使用，告訴人說可以使用，被告問是否可以試試看，告訴人
    說可以用，但是沒有辦法試機，伊當時有聽到告訴人向被告
    說載回去看看可以用，如果有問題可以叫人來修理，當天只
    是純粹去看機器而已等語（見98年度偵續一字第18號偵查卷
    第39頁、本院卷第45頁）；及經證人丁○○於本院審理時結
    稱：伊當時是被告之員工，有陪被告一起去看機器，伊有聽
    到被告跟對方要求要測機器，對方說不方便測試，理由是什
    麼對方沒有講等語（見本院卷第59頁），可見被告確實有向
    告訴人及告訴人之子戊○○表示要試機，嗣雖經告訴人及其
    子戊○○表示無法試機，故未於告訴人工廠內試驗過該機器
    ，惟仍足認被告於購買該機器前，有先行表示要試機，復依
    被告當時急欲使用該機器要生產成衣，且該機器原係放置於
    告訴人位於前揭地址之廠房倉庫內，又屬重型器械、體積龐
    大，若非告訴人同意被告將上開機器搬運回被告自己的工廠
    試機，被告怎會在還沒有試機前，即與告訴人約定銀貨兩訖
    ，足認被告辯稱其當時有表示欲先試機，因告訴人工廠無法
    提供試機，故由其將該機器載回自己的工廠後始試機等語較
    符常情。由此可知，告訴人確實有同意被告將機器載回去試
    機之意思，僅係該機器實際運作結果未達被告預期標準，自
    難遽認被告自始即基於詐騙之犯意，惡意誆騙告訴人。
  (三)又查，上開機器既原係放置於告訴人位於前揭地址之廠房倉
    庫內，且體積龐大，告訴人亦於偵查中本院審理時表示被告
    將機器搬走時，現場尚有證人即其子戊○○及會計庚○○在
    場，而證人戊○○於本院審理時證稱：伊帶被告到廠房後，
    有跟被告說這機器是好的，你們自己看，如果要的話，伊會
    用推高機把機器推到被告車上，被告看機器看很久後，他覺
    得可以，就叫伊把推高機將該機器推上他的貨車上等語（見
    本院卷第42至43反面頁）；復經證人庚○○於本院審理時證
    稱：伊知道被告來工廠載機器之事情，當時伊在廠房裡面，
    伊有看到戊○○用推高機把機器載到停放於工廠外面空地之
    車子那邊，後來戊○○有打電話，伊不知道他打給誰，在戊○○打電話中間，被告就把機器載走了等語（見本院卷第44
    至44反面頁），是被告係經告訴人之子戊○○於工廠倉庫內
    使用推高機之協助，始能將上開機器搬走，且證人戊○○亦
    應係經由告訴人同意，始會同意並協助搬運機器至被告之貨
    車上。證人庚○○於本院審理時證稱：前揭廠址一進去先有
    一道捲門，一共有兩道門，左邊是空地，右邊也是空地，廠
    房在後面，戊○○用推高機把機器從廠房載到門口空地停放
    被告車子那邊等語（見本院卷第44至44反面頁）；證人丁○○亦證稱：機器是戊○○用推高機推上車子的，因為機器太
    高，過不去外面的鐵門，所以有把機器卸下來後，載到外面
    後才推上車子的（見本院卷第59頁）；且證人戊○○亦自承
    該機器是由其用推高機推上被告貨車上面，是告訴人之工廠
    內放置該機器之廠房，與被告停放於工廠門外之貨車處有一
    段距離，需由證人戊○○駕駛推高機將該機器推上後，再載
    運至被告門外之貨車上，可見該機器於載上被告貨車前，該
    機器係處於證人戊○○的控制範圍內，倘告訴人指述本件交
    易雙方係約定「銀貨兩訖」云云屬實，則於被告載走系爭機
    器前，證人戊○○顯有足夠充裕之時間與告訴人聯繫確認被
    告付款事宜，豈可能逕將該機器交付予被告？又被告與告訴
    人一開始就該機器之買賣價金約定為12萬元或13萬元，是該
    機器價值不斐，是證人戊○○豈可能未經告訴人之同意，即
    將該機器讓被告載回自己的工廠？再查，告訴人陳稱其與被
    告無親無故，不可能讓被告欠錢（見本院卷第23反面頁）；
    惟證人甲○○於偵查中及本院審理時證稱：告訴人打電話質
    問伊，要伊跟被告要那筆機器的錢，伊說伊不是在討錢的，
    告訴人有說伊是看你的面子才讓機器給被告載走的等語（見
    98年度偵續一字第18號偵查卷第39頁、本院卷第45頁），足
    認告訴人應係基於與證人甲○○之長年的朋友信賴關係，因
    被告係證人甲○○之介紹，始同意被告將該機器先行載回去
    試機，尚難信被告有對告訴人施用詐術，致告訴人陷於錯誤
    而交付該機器之情事。
  (四)綜觀上述，被告辯稱告訴人同意被告於其先行將上開機器載
    回試機等語，應與事實相符。本案系爭機器於被告試機後，
    迄今尚未給付該機器的買賣價金，惟此係屬買賣之債務履行
    與否之問題，尚與刑法詐欺取財罪之施用詐術致使人陷於錯
    誤而受有損害之構成要件不相符合。告訴人理當透過民事訴
    訟程序為債務不履行之請求，始為適途。本案依現有事證尚
    不足以使本院產生有罪之心證；此外，復查無其他積極證據
    足資證明被告有何詐欺取財之犯行，其前揭犯罪應屬不能證
    明，揆諸首揭規定及判例意旨，爰為無罪判決之諭知。
據上論斷，應依刑事訴訟法第301條第1項，判決如主文。
中    華    民    國    99    年    4     月    1    日
                  刑事第四庭  審判長法  官 鄭永玉
                                    法  官 張恩賜
                                    法  官 潘曉玫
以上正本證明與原本無異。
如不服本判決應於收受判決後10日內向本院提出上訴書狀，並應
敘述具體理由；其未敘述上訴理由者，應於上訴期間屆滿後20日
內向本院補提理由書 (均須按他造當事人之人數附繕本)「切勿
逕送上級法院」。
告訴人或被害人對於判決如有不服具備理由請求檢察官上訴者，
其上訴期間之計算係以檢察官收受判決正本之日期為準。
                                    書記官 張齡方
中    華    民    國    99    年    4     月    1    日

司法院資訊處製作；財團法人民間司法改革基金會備份。
